【裁判字號】    97,交抗,540
【裁判日期】    970829
【裁判案由】    聲明異議
【裁判全文】
臺灣高等法院高雄分院刑事裁定         97年度交抗字第540號
抗  告  人  交通部公路總局高雄區監理所
即原處分機關
代  表  人   乙○○
相  對  人即 甲○○原名吳英.
受  處  分人       民國59.
（異議人）
上列抗告人因受處分人違反道路交通管理處罰條例聲明異議案件
，不服臺灣高雄地方法院中華民國97年7 月23日裁定（97年度交
聲字第1499號），提起抗告，本院裁定如下：
    主  文
抗告駁回。
    理  由
一、抗告意旨略以：
（一）按汽車駕駛執照為駕駛汽車之許可憑證，雖應我國車輛分
      類區○於道路交通安全規則第53條規定有各類車種之駕駛
      執照，惟依同規則第61條規定，民眾已具備較低級車類駕
      駛資格後，當其取得高一級車類駕駛資格時，基於1 人1
      照（汽車駕駛執照或機車駕駛執照）之原則，係應換發較
      高一級車類之駕駛執照，惟因其具備較低級車類之駕駛資
      格，故憑其換發取得較高一級車類之駕駛執照，准其駕駛
      較低級車類之車輛。而本案駕駛人僅領有普通小型車駕駛
      執照，核已有違反道路交通管理處罰條例第22條1 項第4
      款規定之具體事實在案，其於違規行為時係以其領有之駕
      駛執照之持照條件行駛公路，當為明確，自應以其領有之
      駕駛執照為吊扣處分。
（二）查酒駕吊扣駕駛執照處分之目的並非僅為處罰違反道路交
      通管理事件之行為人而已，尚有以暫時禁止行為人於道路
      上駕駛，以免造成用路人重大傷亡，倘汽車駕駛執照所有
      人因騎乘機車酒後駕車違反道路交通管理處罰條例第35條
      規定，但由於其無考領機車駕照而得以免於吊扣處分，顯
      有違公平原則，更無異容許此不安全駕駛人仍可以反覆經
      常酒後駕駛，致對其他無辜用路人遭受危險性相對較高，
      此非對酒駕處分違規立法之目的。況以該駕駛人輕率酒後
      違規駕車，顯然漠視自身對保持交通安全之責任，亦不顧
      其他用路人之生命、身體、健康之危害及他人家庭完整，
      生計維持，自不得於酒後違規遭吊扣普通小型車駕駛執照
      後，反指自己工作權遭剝奪，家庭生計無法維持，這豈為
      事理之平。
（三）故本所依規定填製之高監營裁字裁80-N00000000號裁決書
      裁處罰鍰新台幣（下同）1,800 元併吊扣異議人甲○○君
      普通小型車駕駛執照（被處分人僅持有普通小型車駕駛執
      照）12個月之處分，施以道安講習，應無不合，為加強道
      路交通管理，維護交通秩序，確保交通安全，請撤銷原裁
      定云。
二、原裁定意旨以：
（一）按「汽車駕駛人，駕駛汽車經測試檢定，酒精濃度超過規
      定標準者，處1 萬5 千元以上6 萬元以下罰鍰，並當場移
      置保管其車輛及吊扣其駕駛執照1 年」，道路交通管理處
      罰條例第35條第1 項第1 款分別定有明文。
（二）查異議人（受處分人）上開交通違規等情，為異議人所不
      爭執，並有高雄縣政府警察局舉發違反道路交通管理事件
      通知單、交通部公路總局高雄區監理所高監營裁字第80-N
      O0000000號違反道路交通管理事件裁決書可證。因異議人
      酒後吐氣所含酒精濃度已超過每公升0.25毫克之標準（詳
      道路交通安全規則第11 4條第2 款），是異議人違反道路
      交通管理處罰條例第35條第1 項第1 款規定之事實，應堪
      認定。
（三）本件異議人係騎乘重型機車，並非駕駛普通小型車違規，
      原處分機關裁處吊扣異議人普通小型車駕駛執照，無非係
      依修正前道路交通管理處罰條例第68條規定，「汽車駕駛
      人，因違反本條例及道路交通安全規則之規定，受吊扣或
      吊銷駕駛執照處分時，吊扣或吊銷其持有各級車類之駕駛
      執照」。惟道路交通管理處罰條例第68條已於94年12月14
      日經總統公布修正條文，於95年3 月1 日施行，修正施行
      後之條文業已刪除「吊扣或」等規定，觀其提案修正理由
      「原條文將違法或違規駕駛人所持有各級車類之駕駛執照
      一併吊扣，失之過酷，影響人民工作及生活過鉅」（詳立
      法院公報第94卷第70期第136 頁至第138 頁之院會紀錄暨
      修正道路交通管理處罰條例第68條之立法理由）。顯見依
      修正後道路交通管理處罰條例第68條之規定，汽車駕駛人
      因違反道路交通管理處罰條例及道路交通安全規則之規定
      ，受「吊扣」駕駛執照處分時，僅能「吊扣」違規當時所
      駕駛車輛之駕駛執照，不能再「吊扣」其持有各級車類之
      駕駛執照，自為顯明（臺灣高等法院高雄分院96年度交抗
      字第134 號可資參照）。從而，於為吊扣駕駛人駕駛執照
      之處分時，自僅得吊扣駕駛人違規時所駕駛該級車類之駕
      駛執照，以限制其繼續駕駛該級車類行駛道路之權利，若
      駕駛人並無該級車類之駕駛執照，即無從執行吊扣駕駛執
      照之處分，而僅係應否依道路交通管理處罰條例第22條第
      1 項規定處罰駕駛人之問題。
（四）本件異議人騎乘重型機車違反道路交通管理處罰條例第35
      條第1 項第1 款之規定，本應吊扣其重型機車駕駛執照1
      年。原處分機關以異議人無重型機車之駕駛執照可供吊扣
      時，吊扣其普通小型車駕駛執照以代之，雖可達成限制異
      議人繼續駕駛重型機車行駛之目的，惟亦同時造成限制受
      處分人繼續駕駛其普通小型車或其他較低級等車類（如輕
      型機車）行駛之結果，所造成之損害已與欲達成目的之利
      益顯失均衡。按行政行為，採取之方法所造成之損害不得
      與欲達成目的之利益顯失均衡，行政程序法第7 條第3 款
      定有明文；且依前開所述修正後即本件行為時之道路交通
      管理處罰條例第68條，既已將「吊扣」各級車類之規定予
      以刪除，原處分機關自不能逕行處分吊扣異議人其他車種
      之駕駛執照。原處分機關以受處分人無重型機車駕駛執照
      可供吊扣，而逕行吊扣其普通小型車駕駛執照，顯已逾越
      修正後道路交通管理處罰條例第68條之規範意涵及範圍。
（五）準此，原處分機關未考量道路交通管理處罰條例第68 條
      規定業已修正，竟仍吊扣異議人普通小型車駕駛執照，即
      有違誤。是本件異議為有理由，原處分關於裁處關於吊扣
      普通小型車駕駛執照12個月部分，自應由本院予以撤銷等
      語。
三、本院查：
（一）按汽車駕駛人飲用酒類後其吐氣所含酒精濃度超過每公升
      0.25毫克以上者，不得駕車，道路交通安全規則第114 條
      第2 款定有明文。汽車駕駛人，駕駛汽車經測試檢定有酒
      精濃度超過規定標準者，處新臺幣1 萬5 千元以上6 萬元
      以下罰鍰，並當場移置保管該汽車及吊扣其駕駛執照1 年
      ，道路交通管理處罰條例第35條第1 項第1 款亦有明文。
      又道路交通管理處罰條例第68條之條文內容，經立法院於
      94年11月23日修正通過，總統於94年12月14日以華總一義
      字第09400199321 號令修正公布，嗣由行政院於95年2 月
      27日以行政院院臺交字第0950082898號令發布定自95年3
      月1 日施行，由原條文：「汽車駕駛人，因違反本條例及
      道路交通安全規則之規定，受吊扣或吊銷駕駛執照處分時
      ，吊扣或吊銷其持有各級車類之駕駛執照」，修正為：「
      汽車駕駛人，因違反本條例及道路交通安全規則之規定，
      受吊銷駕駛執照處分時，吊銷其持有各級車類之駕駛執照
      」，修正後之新法已將「吊扣」之連坐規定排除在外，本
      件受處分人行為時該條文已修正公布施行，自應適用修正
      後道路交通管理處罰條例第68條之規定，合先敘明。
（二）受處分人甲○○於97年7 月22日某時，酒後騎乘車牌號碼
      M7V-100 號重型機車，於同日晚間11時10分許，行駛至高
      雄縣鳳山市○○路197 號前，經警攔查舉發酒後駕車（經
      酒精測試器測試酒精濃度為每公升0.58毫克），以受處分
      人違反道路交通管理處罰條例第35條第1 項第1 款之規定
      依法舉發，嗣經原處分機關於97年6 月23日以高監營裁字
      第80-NO0000000號裁處罰鍰1,800 元，吊扣普通小型車駕
      駛執照12個月，施以道安講習之事實，此有高雄縣政府警
      察局舉發違反道路交通管理事件通知單、交通部公路總局
      高雄區監理所高監營裁字第80-NO0000000號違反道路交通
      管理事件裁決書在卷可按（原審卷10、11頁），故受處分
      人酒後違規駕自小客車之事實，應堪認定。
（三）又受處分人係駕重型機車酒駕違規，並非駕駛自小客車違
      規，而裁處吊扣受處分人駕駛執照（裁決書未載明種類）
      之處分，於裁決書中記載舉發違反法條為交通管理處罰條
      例第35條第1 項第1 款，而並未敘明裁處吊扣（汽車）駕
      駛執照此部分處分之依據，此有交通部公路總局高雄區○
      ○○○○道路交通管理事件裁決書（原審卷第10頁）。惟
      依上開業已修正施行之道路交通管理處罰條例第68條規定
      之提案修正理由係「原條文將違法或違規駕駛人所持有各
      級車類之駕駛執照一併吊扣，失之過酷，影響人民工作及
      生活過鉅」等語（參見立法院公報第94卷第70期第136 頁
      至第138 頁之院會紀錄暨修正道路交通管理處罰條例第68
      條之立法理由），顯見依修正後道路交通管理處罰條例第
      68條之規定，汽車駕駛人因違反道路交通管理處罰條例及
      道路交通安全規則之規定，受「吊扣」駕駛執照處分時，
      僅能「吊扣」違規當時所駕駛車輛之駕駛執照，不能再「
      吊扣」其持有各級車類之駕駛執照，已甚顯明。
（四）又按法官依據法律獨立審判，為憲法第80條所明定，且依
      司法院大法官會議釋字第137 號、216 號解釋意旨，各機
      關依其職掌就有關法規為釋示之行政命令，法官於審判案
      件時，固可予以引用，但仍得依據法律，表示適當之不同
      見解，並不受其拘束。抗告人抗告狀附件中所引交通部89
      年8 月30日交路89字第008861號、94年9 月15日交路字第
      0940051433號、95年5 月3 日0000000000000000號函釋（
      本院卷15、16、17頁），固認為領有駕駛執照之駕駛人，
      違反道路交通管理處罰條例第35條，應處以罰鍰及吊扣駕
      駛執照時，仍可吊扣其所持有之其他駕駛執照云云，惟此
      與本院認定之法律意見不同，是上開函釋意見為本院所不
      採，併予敘明。抗告人於本件違反道路交通管理事件不服
      裁決聲明異議案件移送書及抗告意旨，以上開情詞，認受
      處分人係所持之自小客車駕駛執照，故以汽車駕照作為裁
      處吊扣並無不當云云，應無理由。
（五）再者，行政行為，採取之方法所造成之損害不得與欲達成
      目的之利益顯失均衡，行政程序法第7 條第3 款定有明文
      及行政罰法第18條規定意旨可資參照，故受處分人若無自
      用重型機車之駕駛執照可供吊扣時，吊扣普通小型車駕駛
      執照以代之，雖可達成限制受處分人繼續駕駛重型機車行
      駛之目的，惟亦同時造成限制受處分人繼續工作上所必須
      具備之機車駕駛執照之結果，其所造成之損害已與欲達成
      目的之不但利益顯失均衡，且亦已違反比例原則。況依前
      開所述修正後即本件行為時之道路交通管理處罰條例第68
      條，既已將「吊扣各級車類」之規定予以刪除，抗告人自
      不能逕行處分吊扣受處分人其他車種之駕駛執照。抗告人
      因受處分人駕駛機車而有上開違規行為，因而而逕行吊扣
      其自小客車駕駛執照，顯已逾越修正後道路交通管理處罰
      條例第68條之規範意涵及範圍。
四、原審因而認抗告人依道路交通管理處罰條例第35條第1 項第
    1 款之規定，裁處吊扣受處分人普通小型車駕駛執照12 個
    月部分，尚有不當，因而將原處分關於吊扣自小客車執照12
    個月部分撤銷，本院經核並無違誤。抗告人以前開情詞，指
    摘原裁定不當，為無理由，應予駁回。
五、據上論結，應依道路交通案件處理辦法第26條，刑事訴訟法
    第412 條，裁定如主文。
中    華    民    國    97    年    8     月    29    日
                  刑事第八庭    審判長法  官   李炫德
                                      法  官   陳志銘
                                      法  官   李政庭
以上正本證明與原本無異。
不得再抗告。
中    華    民    國    97    年    8     月    29    日
                                      書記官   吳福連


司法院資訊處製作；財團法人民間司法改革基金會備份。
